臺灣高等法院民事判決
108年度上易字第480號
上  訴  人   張博安(即張士銓承受訴訟人)
             張凱婷(即張士銓承受訴訟人)
兼上二人共同
訴訟代理人   簡秋燕(即張士銓承受訴訟人)
被  上訴人   蕭隆裕    

上列當事人間請求返還不當得利等事件，上訴人對於中華民國10
8年2月13日臺灣臺北地方法院107年度訴字第3785號第一審判決
提起上訴，本院於109年3月4日言詞辯論終結，判決如下：
    主      文
原判決廢棄。
被上訴人在第一審之訴駁回。
第一、二審訴訟費用均由被上訴人負擔。
    事實及理由
壹、程序部分：
一、按當事人死亡者，訴訟程序在有繼承人、遺產管理人或其他
    依法令應續行訴訟之人承受其訴訟以前當然停止。第168條
    所定之承受訴訟人，於得為承受時，應即為承受之聲明，他
    造當事人，亦得聲明承受訴訟，民事訴訟法第168條、第175
    條分別定有明文。經查，原審被告張士銓在提起上訴後，於
    民國108年4月11日死亡，其繼承人為簡秋燕、張博安、張凱
    婷，有全戶戶籍資料足憑(見本院卷第49-53頁)，並據簡秋
    燕到庭確認無訛(見本院卷第83頁)，渠等均已聲明承受訴訟
    (見本院卷第83-84頁)，於法尚無不合，應予准許。 
二、又張士銓於原審最後言詞辯論期日108年1月25日因罹患開放
    性肺結核及下咽癌於加護病房診治而未到場，業據其提出診
    斷證明書為證(見原審卷第252頁)。上訴人雖抗辯張士銓有
    不到場之正當理由，惟兩造既已同意由本院審判(見本院卷
    第389頁)，縱原審所踐行訴訟程序有瑕疵，依民事訴訟法第
    451條第2項規定，本院應自為判決。 　　
貳、實體部分：
一、被上訴人主張：伊於103年間，接獲訴外人宏展資產管理有
    限公司(下稱宏展公司)業務人員林政宏來電，向伊推銷「○○
    ○○墓園」塔位，伊共購買「○○○○墓園火化土葬骨灰座」5個(
    含土地持分，下稱系爭塔位)，並於103年3月24日交付現金
    新臺幣(下同)60萬元予林政宏。林政宏嗣於103年4月間將系
    爭塔位之永久使用權狀交付予伊，同時請伊於系爭塔位之土
    地買賣契約書(下稱系爭契約)簽名、用印，伊簽署系爭契約
    時，出賣人欄業經張士銓簽名、用印其上。其後伊無法順利
    轉售系爭塔位，經向新北市政府殯葬管理處查詢，始發現系
    爭塔位不得販售，系爭契約違反殯葬管理條例第42條強制規
    定，應為無效。若系爭契約非屬無效，亦係不能達契約目的
    之給付不能，伊已解除契約。爰依民法第179條、第259條規
    定擇一請求：上訴人應於被上訴人交付新北市○○區○○○段○○○
    ○段0000○0000號土地所有權狀1張及○○○○墓園永久使用權狀5
    張，並將新北市○○區○○○段○○○○段0000○0000號土地所有權(
    權利範圍十萬分之一百，下稱系爭土地)移轉登記予上訴人
    時，於繼承張士銓之遺產範圍內連帶給付60萬元本息。　
二、上訴人則以：張士銓未與被上訴人簽訂系爭契約，被上訴人
    亦稱與張士銓完全不認識，張士銓係將系爭塔位出售予宏展
    公司，並未收受被上訴人交付之60萬元，張士銓不清楚宏展
    公司如何與被上訴人買賣等語，資為抗辯。
三、原審為上訴人敗訴之判決，上訴人不服提起上訴，並於本院
     上訴聲明：(一)原判決廢棄。(二)上開廢棄部分，被上訴
    人 在第一審之訴駁回。被上訴人答辯聲明：上訴駁回。
四、兩造爭執之事項及本院得心證之理由： 　　
(一)按當事人互相表示意思一致者，無論其為明示或默示，契約
    即為成立。民法第153條第1項定有明文。次按當事人主張有
    利於己之事實者，就其事實有舉證之責，民事訴訟法第277
    條定有明文。本件被上訴人提出系爭契約，主張張士銓為系
    爭塔位之出賣人，應負返還不當得利或解除契約後返還價金
    之責任。上訴人則否認張士銓與被上訴人簽訂系爭契約，亦
    無收取被上訴人60萬元價金。依上說明，應由被上訴人舉證
    證明張士銓與被上訴人有系爭契約關係存在。
(二)經查，就系爭契約簽訂經過，據被上訴人稱：當初係宏展公
    司業務員林政宏主動向伊推銷系爭塔位，林政宏主要話術係
    其有購買塔位需求之買方，問伊是否願意先買受，再經由宏
    展公司出售他人，林政宏並未表示由何人出售塔位予伊。伊
    將60萬元交付予林政宏，林政宏仍未說明係何人出售塔位，
    僅稱會再與伊簽約，所以付款當下伊不清楚要與何人簽訂買
    賣契約，締約過程伊從未見過張士銓等語(見本院卷第98-99
    頁)，參以證人林政宏於另案證稱：伊在宏展公司擔任塔位
    仲介，被上訴人有購買系爭塔位之產權，系爭塔位之權狀係
    由宏展公司主管邱先生交付予伊等語(見臺灣臺北地方檢察
    署107年度他字第11222號卷第134頁背面)，堪認被上訴人係
    因林政宏代理宏展公司向被上訴人推銷系爭塔位而買受，且
    在推銷過程中從未提及張士銓，被上訴人亦無從知悉其係向
    張士銓買受系爭塔位。
(三)另林政宏向被上訴人推銷系爭塔位後，被上訴人訂購系爭塔
    位，即由宏展公司出具受訂單，有被上訴人提出103年3月24
    日受訂單乙件為證(見原審卷第19頁)。核閱受訂單所載，係
    表彰宏展公司之訂單，且被上訴人應繳付價金60萬元，係請
    匯至宏展公司之中國信託龍江分行帳戶或親至公司繳款，並
    附載：「指定地號：如○○墓園土地所有權狀，未於民國103
    年6月6日前辦理下來，『本公司』應無息退還蕭隆裕先生所委
    託代辦○○墓園土地所有權狀之金額新台幣陸拾萬元整」等語
    ，頁底則分別為宏展公司承辦人員林政宏、會計部、管理處
    之用印及簽名，形式上觀之，被上訴人所買受系爭塔位訂約
    對象為宏展公司，且所繳付60萬元價金由宏展公司收受，甚
    至權狀未辦理下來，亦係由宏展公司全額退還價金，全無提
    及張士銓或宏展公司係代張士銓出售系爭塔位，堪認被上訴
    人係向宏展公司買受系爭塔位。
(四)至被上訴人雖另提出嗣於103年4月3日與張士銓簽訂之系爭
    契約(見原審卷第31頁)。而張士銓固不否認其上簽名、印文
    為真正(見原審卷第193頁)，然張士銓於原審辯稱：伊簽署
    系爭契約時，為空白契約，係宏展公司至伊家裡收購等語(
    見原審卷第193頁)。審酌被上訴人未曾見過張士銓已如前述
    ，且被上訴人亦稱：林政宏交付系爭契約時，張士銓已在其
    上簽名及加蓋印章，系爭契約由被上訴人留存一份，一份交
    由林政宏(見原審卷第12-13頁)，故張士銓稱伊於簽訂系爭
    契約時，被上訴人部分係空白，尚非無稽。佐以證人楊仲遠
    證稱：系爭塔位之土地持分係由伊辦理移轉登記，委任人係
    大嘉開發有限公司(下稱大嘉公司)，○○墓園係建設公司所開
    發，大嘉公司則係經銷商，當初係大嘉公司委託伊將系爭塔
    位之土地持分移轉予張士銓，之後再移轉予被上訴人，伊與
    買賣雙方均未接觸等語(見本院卷第122頁)，可見張士銓稱
    系爭塔位係伊向○○墓園買受後，再出售予宏展公司，亦非子
    虛。故張士銓既無與被上訴人成立系爭契約之意思，縱張士
    銓在系爭契約簽名、蓋章，亦不能遽謂與被上訴人交易之對
    象為張士銓。　　　　　
(五)從而，被上訴人既非向張士銓買受系爭塔位，且被上訴人係
    將買賣價金60萬元交付予林政宏，與張士銓無涉，縱張士銓
    於原審107年10月24日言詞辯論時稱其收受宏展公司交付12
    萬5,000元(見原審卷第179頁)，惟張士銓已稱該款項係以每
    塔位2萬5,000元出售給宏展公司所得(見同上頁)，故張士銓
    所受12萬5,000元，對被上訴人而言，並非不當得利。至被
    上訴人另以系爭塔位因違反殯葬管理條例第42條規定而不能
    轉售之給付不能為由，解除系爭契約，依民法第259條規定
    請求上訴人返還60萬元本息，亦為無理由，不應准許。　
五、綜上所述，被上訴人依民法第179條、第259條規定，請求上
    訴人於被上訴人交付系爭土地所有權狀1張及系爭塔位使用
    權狀5張，並將系爭土地移轉登記予上訴人時，於繼承張士
    銓之遺產範圍內連帶給付60萬元本息，為無理由，不應准許
    。原審為被上訴人勝訴之判決，尚有未洽，上訴意旨指摘原
    判決不當，求予廢棄改判，為有理由，爰由本院予以廢棄改
    判如主文第二項所示。
六、本件事證已臻明確，兩造其餘之攻擊或防禦方法及所用之證
    據，經本院斟酌後，認為均不足以影響本判決之結果，爰不
    逐一論列，附此敘明。
七、據上論結，本件上訴為有理由，爰判決如主文。 
中　　華　　民　　國　 109　　年　　3 　　月　　18　　日
                    民事第五庭    
                        審判長法  官  蘇芹英
                              法  官  陳君鳳
                              法  官  楊雅清
正本係照原本作成。
不得上訴。
中　　華　　民　　國　　109 　年　　3 　　月　　19　　日
　　　　　　　　　　　    　　書記官  陳惠娟